【裁判字號】    98,交聲,3124
【裁判日期】    981130
【裁判案由】    聲明異議
【裁判全文】
臺灣高雄地方法院交通事件裁定        98年度交聲字第3124號
原處分機關  高雄市政府交通局
異  議  人
即受處分人  甲○○
上列異議人即受處分人因違反道路交通管理處罰條例案件，對於
高雄市政府交通局中華民國98年11月19日所為之處分（原處分案
號：高市交裁字第裁32-B00000000號），聲明異議，本院裁定如
下：
    主  文
原處分撤銷。
甲○○汽車駕駛人，駕駛汽車經測試檢定酒精濃度超過規定標準
，罰鍰新臺幣壹萬伍仟元，吊扣普通重型機器腳踏車駕駛執照拾
貳個月，並應接受道路交通安全講習。
    理  由
一、聲明異議意旨略以：異議人即受處分人甲○○於民國97年7
    月12日晚上11時20分許，因酒後騎乘車號XXZ-561 號普通重
    型機車，行至高雄市前金區○○○路及光復街口，為警攔查
    對其實施酒測，測得呼氣酒精濃度為每公升0.69毫克，而移
    送經臺灣高雄地方法院檢察署（下稱高雄地檢署）偵辦，經
    該署檢察官以97年度偵字第20098 號予以緩起訴處分1 年，
    並應向國庫支付新臺幣（下同）30,000元，嗣又經原處分機
    關以汽車駕駛人酒精濃度超過規定標準，依道路交通管理處
    罰條例第35條第1 項第1 款規定，裁處異議人罰鍰45,000元
    並吊扣普通大貨車之駕駛執照，惟異議人已繳納緩起訴罰金
    ，原處分顯違反一事不二罰原則，且異議人需普通大貨車駕
    駛執照維持家庭生活，爰依法聲明異議，請求撤銷原處分關
    於罰鍰及吊扣普通大貨車駕駛執照部分等語。
二、按聲明異議應以交通違規行為為標的，非以處罰項目為範圍
    ，猶如刑事訴訟上訴範圍非以上訴人指摘之有期徒刑或罰金
    或從刑或保安處分為範圍，是以酒後駕車之單一交通違規行
    為，其處罰效果包括罰鍰、吊扣駕駛執照與施以道路交通安
    全講習等，與該交通違規行為是否存在並無從分離。法院審
    理時應先確定受處分人是否確有交通違規行為存在，再決定
    原處分機關所適用之法律有無錯誤，縱異議人異議狀僅言明
    對罰鍰不服，未提及其餘處罰項目，然其餘處罰項目與其交
    通違規行為是否存在既無從分離，法院自應予以審理（臺灣
    高等法院暨所屬法院98年法律座談會刑事類提案第23號審查
    意見參照）。準此，縱本件異議人之異議狀僅就原處分關於
    罰鍰及吊扣普通大貨車駕駛執照部分聲明異議，本院仍應就
    原處分所為其餘處罰項目一併審理，合先敘明。
三、次按汽車駕駛人，駕駛汽車經測試檢定，酒精濃度超過規定
    標準者，處1 萬5,000 元以上6 萬元以下罰鍰，並當場移置
    保管其車輛及吊扣其駕駛執照1 年；汽車駕駛人，有第35條
    第1 項規定之情形，應接受道路交通安全講習，道路交通管
    理處罰條例第35條第1 項第1 款及第24條第1 項第2 款固分
    別定有明文。然而關於該條例第35條第1 項之解釋應注意：
  (一)按一行為同時觸犯刑事法律及違反行政法上義務規定者，依
    刑事法律處罰之。但其行為應處以其他種類行政罰或得沒入
    之物而未經法院宣告沒收者，亦得裁處之。前項行為如經不
    起訴處分或為無罪、免訴、不受理、不付審理之裁判確定者
    ，得依違反行政法上之義務規定裁處之，行政罰法第26條已
    定有明文。而依行政罰法第26條之立法理由觀之，「一行為
    同時觸犯刑事法律及違反行政法上義務規定時，由於刑罰與
    行政罰同屬對不法行為之制裁，而刑罰之懲罰作用較強，故
    依刑事法律處罰，即足資警惕時，實無為一事二罰再處行政
    罰之必要，且刑事法律處罰，由法院依法定程序為之，較符
    合正當法律程序，應予優先適用。但罰鍰以外之沒入或其他
    種類行政罰，因兼具維護公共秩序之作用，為達行政目的，
    行政機關仍得併與裁處」，故探究其立法目的，無非在處罰
    目的相同且處罰方式相同時，若依刑事法律處罰，即足資警
    惕時，實無為一事二罰再處行政罰之必要，但罰鍰以外之沒
    入或其他種類行政罰，因兼具維護公共秩序之作用，為達行
    政目的，行政機關仍得併予裁處。此所謂刑事法律處罰，自
    應指實質刑事法律處罰，亦即依據刑事訴訟法之正當法律程
    序下，所給予帶有強制性、懲罰性之處罰。是以刑事訴訟法
    第253 條之1 所指之緩起訴處分，其中檢察官命被告為金錢
    給付部分，並得為民事強制執行名義，受處分人因上開緩起
    訴處分而剝奪其財產權，且前揭金錢給付義務亦具有強制性
    、懲罰性，雖不若易科罰金係以支付金錢作為自由刑之替代
    ，惟經由緩起訴處分條件之履行使其免於遭檢察官發動起訴
    程序，仍具有替代刑罰之效果，廣義而言，應屬前揭所稱之
    「實質刑事法律處罰」，而有行政罰法第26條第1 項「一事
    不二罰」規定之適用。且按94年12月28日修正公布，並自95
    年7 月1 日施行之道路交通管理處罰條例第35條第8 項規定
    ；「... 前項（指有酒精濃度超過規定標準而駕駛車輛等情
    形）汽車駕駛人，經裁判確定處以罰金低於本條例第92條第
    3 項所訂最低罰鍰基準規定者，應依本條例裁決繳納不足最
    低罰鍰之部分。」此為行政罰法第26條第1 項之特別規定，
    是汽車駕駛人有違反同條第1 項規定，同時違反刑事法律者
    ，經裁判確定處以罰金低於本條例第92條第3 項所定最低罰
    鍰基準規定者，應依該條例裁決繳納不足最低罰鍰之。
  (二)又按道路交通管理處罰條例第68條之條文內容，經立法院於
    94年11月23日修正通過，總統於94年12月14日以華總一義字
    第09400199321 號令修正公布，嗣由行政院於95年2 月27日
    以行政院院臺交字第0950082898號令發布定自95年3 月1 日
    施行，由原條文：「汽車駕駛人，因違反本條例及道路交通
    安全規則之規定，受『吊扣』或『吊銷』駕駛執照處分時，
    『吊扣』或『吊銷』其持有各級車類之駕駛執照」，修正為
    ：「汽車駕駛人，因違反本條例及道路交通安全規則之規定
    ，受『吊銷』駕駛執照處分時，『吊銷』其持有各級車類之
    駕駛執照」，修正後之新法已將「吊扣」之連坐規定排除在
    外。而該條修正理由係以「原條文將違法或違規駕駛人所持
    有各級車類之駕駛執照一併吊扣，失之過酷，影響人民工作
    及生活過鉅」，顯見依修正後道路交通管理處罰條例第68條
    之規定，汽車駕駛人因違反道路交通管理處罰條例及道路交
    通安全規則之規定，受「吊扣」駕駛執照處分時，僅能「吊
    扣」違規當時所駕駛車輛之駕駛執照，不能再「吊扣」其持
    有各級車類之駕駛執照，至為顯明。再者，行政行為，採取
    之方法所造成之損害不得與欲達成目的之利益顯失均衡，行
    政程序法第7 條第3 款定有明文及行政罰法第18條規定意旨
    可資參照。依道路交通安全規則第61條第1 項第3 款規定，
    汽車駕駛人取得高一級車類之駕駛資格者，應換發駕駛執照
    ，並准其駕駛較低級車類之車輛，舉例而言，已領有大貨車
    駕駛執照者，得駕駛小型車。若駕駛小型車違規，因此吊扣
    其大貨車駕駛執照，將造成異議人不能駕駛大貨車之結果，
    則原處分機關採取吊扣異議人大貨車駕駛執照，以達成限制
    其駕駛小型車之目的，所造成損害已與欲達成目的之利益顯
    失均衡。故異議人駕駛小型車違規，依法應受之處分乃限制
    其駕駛小型車之權利，即吊扣小型車駕駛執照。至道路交通
    主管機關對於汽車駕駛執照之管理，因採取一照原則，未發
    給駕駛人較低等級之駕駛執照，惟主管機關仍可利用電腦資
    料處理或在大貨車駕照註記或其他方式，吊扣小型車駕駛執
    照，尚難逕謂無法執行（臺灣高等法院暨所屬法院98年法律
    座談會刑事類提案第20號審查意見參照）。申言之，本件異
    議人持較高級之普通大貨車駕駛執照，騎乘較低級車類之普
    通重型機車違反交通法令，仍應依法受限制其騎乘普通重型
    機車權利之處分，由交通主管機關於普通大客車駕駛執照上
    或電腦檔存資料，註記吊扣普通重型機車駕照，而為限制車
    類級別之駕駛資格，不得完全不予處罰。
四、經查：
  (一)關於原處分處以罰鍰部分：
  1.異議人於上揭時、地，酒後騎乘前開普通重型機車，為警攔
    查測得呼氣酒精濃度含量為每公升0.69毫克，當場掣單舉發
    ，並因上開酒後駕車之行為，同時犯刑法第185 條之3 公共
    危險罪，經高雄地檢署檢察官以97年度偵字第20098 號為緩
    起訴處分確定，其期間為1 年，異議人應支付國庫30,000元
    ，異議人並已支付完畢，上開緩起訴處分期滿未經撤銷而報
    結；原處分機關就前開同一酒後駕車行為，仍於98年11月19
    日對異議人裁處罰鍰45,000元，吊扣普通大貨車駕照12個月
    ，及施以道路交通安全講習等情，有上開緩起訴處分書、臺
    灣高等法院被告前案紀錄表、高雄地檢署沒金字00000000號
    自行收納款項統一收據，及原處分機關98年11月19日高市交
    裁字第裁32-B00000000號違反道路交通管理事件裁決書各1
    份附卷可稽（見本院卷第4 至5 、7 至8 頁），且為異議人
    所不爭執，是此部分之事實，均堪以認定。
  2.依前揭說明，異議人所受之緩起訴處分固非刑法所定刑罰之
    種類，然已對異議人名譽、心理產生相當制約並影響被告之
    財產等權益，亦應可實質該當行政罰法第26條第1 項之「依
    刑事法律」之處罰。據此，異議人既已依上開緩起訴處分繳
    納30,000元處分金，原處分機關依道路交通管理處罰條例第
    35條第1 項第1 款規定，對異議人上開違規行為予以裁罰時
    ，就該30,000元罰鍰部分，自不得再科處行政罰。惟因異議
    人所支付之緩起訴處分金僅有30,000元，參照上開道路交通
    管理處罰條例第35條第8 項規定之意旨，異議人尚須補繳該
    等不足部分之罰鍰即15,000元（計算式：45,000－30,000＝
    15,000），始為適法。
  (二)關於原處分處以吊扣駕照部分：
  1.異議人於本件違規時，其原考領之普通重型機車駕駛執照，
    已於95年6 月23日經吊銷在案（至98年6 月22日期滿），故
    斯時並未持有普通重型機車駕照，而僅有普通大貨車駕駛執
    照，有公路監理電子閘門證號查詢機車駕駛人、汽車駕駛人
    資料各1 份在卷可稽（見本院卷第10至11頁），揆諸前揭新
    修正法律意旨之說明，本件異議人既係騎乘重型機車違反道
    路交通管理處罰條例第35條第1 項第1 款之規定，依法即僅
    能吊扣其普通重型機車駕駛執照，並無得吊扣異議人持有他
    級駕駛執照之依據，原處分機關以異議人有上開違規行為，
    裁處吊扣異議人之普通大貨車駕駛執照，已難謂係適法之處
    分，自應由本院將原處分關於吊扣普通大貨車駕駛執照12個
    月部分之處分撤銷，改諭知吊扣異議人普通重型機車駕駛執
    照，並另由交通主管機關利用電腦資料或在大貨車駕照註記
    或其他方式執行，併此指明。
五、綜上所述，異議人違反道路交通管理處罰條例第35條第1 項
    第1 款「酒精濃度超過規定標準」之違規行為，固然應依該
    條規定裁處吊扣駕駛執照、罰鍰，及依同條例第24條第1 項
    第2 款之規定接受道路交通安全講習。惟原處分機關逕以異
    議人酒精濃度超過規定標準，而對其裁處罰鍰45,000元，其
    中30,000元之部分，依上開說明，應屬重複處罰，尚有未洽
    ；又原處分機關僅能吊扣異議人違規當時所駕駛之車輛種類
    即重型機車駕駛執照，不得代以吊扣其普通大貨車駕駛執照
    ，原處分機關未審酌新修正之法律規定，逕對異議人裁處吊
    扣普通大貨車駕駛執照12個月之處分，於法亦有未合。是異
    議人此部分異議，均有理由。而異議人就參加道路交通安全
    講習部分，雖未言明提起異議，然依前揭法條意旨之說明，
    此部分與其交通違規行為是否存在既無從分離，自應由本院
    將原處分全部撤銷，另為裁定如主文第2 項所示，以資適法
    。
六、至異議人於重型機車駕駛執照業經吊銷後仍駕駛機器腳踏車
    ，及領有大貨車駕駛執照駕駛重型機器腳踏車，而分別違反
    道路交通管理處罰條例第21條第1 項第4 款、第22條第1 項
    第4 款規定之行為，應由原處分機關另行處理，附此敘明。
    又異議人所持有普通大貨車駕駛執照之有效日期為97年1 月
    18日，依道路交通安全規則第52條規定，須向公路監理機關
    申請換發新照，否則不得駕駛汽車，併予指明。
據上論斷，應依道路交通案件處理辦法第20條前段，裁定如主文
。
中    華    民    國    98    年    11    月    30    日
                        交通法庭      法  官  周佳佩
以上正本證明與原本無異。
如不服本裁定，應於收受送達後5 日內向本院提出抗告狀。
中    華    民    國    98    年    11    月    30    日
                                      書記官  王立山


司法院資訊處製作；財團法人民間司法改革基金會備份。
